最高法院刑事判決　　　　　　　　　　111年度台上字第734號
上　訴　人　臺灣高等檢察署臺中檢察分署檢察官林弘政
上　訴　人　
即　被　告　曾健豪


上列上訴人等因被告殺人未遂案件，不服臺灣高等法院臺中分院
中華民國110年9月14日第二審判決（110年度上訴字第684號，起
訴案號：臺灣彰化地方檢察署109 年度偵字第6101號），提起上
訴，本院判決如下：
    主  文
原判決撤銷，發回臺灣高等法院臺中分院。
    理  由
一、本件原判決認定上訴人即被告曾健豪（下稱被告）有如其事
    實欄（下稱事實欄）所載對被害人黃郁翔重傷害未遂犯行，
    因而撤銷第一審科刑之判決，改判論處被告犯重傷害未遂罪
    刑。固非無見。
二、惟查：證據雖已調查，但若仍有其他重要證據或疑點尚未調
    查釐清，致事實未臻明瞭者，即與未經調查無異，如遽行判
    決，仍難謂無應於審判期日調查之證據而未予調查之違法。
    又有罪判決書之犯罪事實，為判斷其適用法令當否之準據，
    法院應將依職權認定與論罪科刑有關之事實，翔實記載，於
    理由內逐一說明其憑以認定之證據，並使事實認定與理由說
    明，互相適合，方為合法。倘若未為記載，或事實認定與理
    由說明，不相一致，或事實、理由內之記載，前後齟齬，揆
    諸刑事訴訟法第379 條第14款規定，均為判決不載理由，或
    所載理由矛盾，其判決當然違背法令。
  ⒈按殺人未遂罪與傷害罪之區別，應以行為人下手加害時有無
    殺意，客觀上可否預見其所為可能造成死亡之結果為斷；雖
    無絕對之標準，然仍可斟酌所使用兇器之種類、用法、攻擊
    之力度、創傷之部位、程度、行為結束後之舉措等案發當時
    客觀環境及其他具體情形，判斷行為人於實施攻擊行為之際
    ，是否具備殺人之犯意；倘足以認定行為人已可預見其攻擊
    行為，可能發生使被害人死亡之結果，而仍予攻擊，自屬具
    有殺人之不確定故意。原判決認定被告所為主觀上僅係基於
    重傷害之不確定故意，於理由內固以：本件被告與被害人間
    之糾紛（即被告對黃郁翔之子與其前妻交往密切心生怨恨之
    事）為多年前之陳年往事，且被告自始供稱沒有要致被害人
    於死之意，目擊證人周明欽亦證稱「被告在其撥掉凶器之棍
    子後，就沒繼續打告訴人（黃郁翔）」，及依第一審之現場
    勘驗筆錄顯示，被害人於遭被告持木棍揮擊頭部3 下後，仍
    可自主將後仰的頭抬起及左右轉動頭部、移動手部，且據卷
    附秀傳醫療財團法人彰濱秀傳紀念醫院（下稱秀傳醫院）診
    斷證明書所載：被害人經送往秀傳醫院經腦部斷層及X 光檢
    查，並進行清創縫合手術後，於當日即出院等情，而認被害
    人所受之傷勢尚非嚴重，自難認被告有致被害人於死之意圖
    等旨（見原判決第5 頁第9行至第6頁第10行）。惟查，原判
    決理由既謂「人之頭部為人體重要部位，頭顱內之大腦復為
    管理人體各種感官、記憶、行為之中樞部位，如以棍棒等堅
    硬物體重擊，恐造成他人受有身體或健康重大不治或難治之
    重傷害，此為具一般智識能力之人皆可得而知之事，而被告
    係具有相當社會經驗且智識健全之成年人，對比自難諉為不
    知之理」（見原判決第3 頁第18至22行）」，及「被告於毆
    擊告訴人頭部後，並未積極將告訴人送醫，由此可證被告對
    告訴人遭受上揭嚴重之傷勢毫不在意、冷漠以對，事後亦未
    對告訴人為任何救助或保護之行為」等情（見原判決第4 頁
    第3至6行）」，參以被告於第一審審理時曾供稱：伊知道打
    頭（人）可能會死亡等語（見第一審卷第148 頁第1至3行）
    ，果爾，則被告既知悉人之頭部為人體重要部位，且知悉以
    棍棒重擊頭部，受擊之人可能導致死亡結果，仍持木棒朝被
    害人後腦勺重擊3 下，是否得謂被告並無殺人之不確定故意
    ？似非無可議。況依第一審勘驗筆錄及現場監視器錄影畫面
    翻拍照片顯示，被告手持木棍大力揮擊被害人頭部3 下後，
    猶有第4 下揮擊之動作，若非在場證人周明欽、洪月霜阻擋
    ，仍可能繼續攻擊被害人，再稽之扣案之凶器係質地堅實之
    木棍（見偵查卷第41至45頁、第一審卷第80至81頁），倘持
    之重擊他人頭部尤其是後腦勺足以造成死亡之結果至明。原
    判決未綜稽上開證據資料詳以釐清說明，逕以被告持扣案木
    棍大力揮打被害人後腦勺3 次，僅係基於重傷害之不確定故
    意，尚嫌速斷且前後論述亦有矛盾，以上實情如何？因涉及
    被告究竟係於基於重傷害之不確定故意，或殺人之不確定故
    意？自有再詳予勾稽研求的餘地。原審未予釐清、詳予剖析
    ，復未於判決內說明被告上開所供何以不足採信之理由，即
    遽就被告論以重傷害未遂罪刑，難謂無理由不備及調查未盡
    之違法。
  ⒉原判決依上開秀傳醫院診斷證明書（見偵查卷第37至39頁）
    認定被害人當日即出院，並據以認定其傷勢非重，難認被告
    有致被害人於死之意圖云云（見原判決第6頁第5至10行）。
    惟卷查上開診斷證明書註明「病名」：「臉部撕裂傷、頭皮
    撕裂傷、腦震盪、右眼眼窩腫脹併結膜炎」、「醫生囑言」
    ：病人經腦部電腦斷層及X 光檢查後，入開刀房行傷口清創
    縫合手術等語，且僅註記被害人於民國109 年4月1日住院，
    並未註明其出院之時間。而稽之被害人於第一審審理時到庭
    證稱其因本案受傷住院7、8天，並有半年無法工作等言（見
    第一審卷第136 頁第18、26行），究竟所言是否屬實，原審
    未再向秀傳醫院函查被害人所受傷勢是否危急、有無致命之
    危險、住院治療多久期間及受傷後休養多久始能恢復工作等
    情，卻逕依上開診斷證明書，誤以被害人急診當天即出院，
    傷勢非重，遽認被告尚無殺人之不確定故意云云，原判決事
    實記載與理由之說明不無齟齬，顯有判決理由矛盾及調查職
    責未盡之違法。
三、以上或為檢察官上訴意旨所指摘，或為本院得依職權調查之
    事項，又因第三審法院應以第二審判決所確認之事實為判決
    基礎，原判決上述違背法令情形，影響於事實之確定，且為
    維護被告之審級利益，本院無可據以為裁判，或為法律適用
    當否之判斷，爰將原判決撤銷，發回原審法院更為審理。
據上論結，應依刑事訴訟法第397條、第401條，判決如主文。
中    華    民    國   111    年    2     月    23    日
                  刑事第五庭審判長法  官  吳  信  銘  
                                  法  官  何  菁  莪  
                                  法  官  梁  宏  哲  
                                  法  官  蔡  廣  昇  
                                  法  官  沈  揚  仁  
本件正本證明與原本無異
                                  書記官
中    華    民    國   111    年    3     月    3     日